【裁判字號】    97,上易,777
【裁判日期】    970530
【裁判案由】    侵占
【裁判全文】
臺灣高等法院刑事判決                 97年度上易字第777號
上  訴  人
即  被  告  甲○○
選任辯護人  陳志誠律師
            陳豪杉律師
上列上訴人因侵占案件，不服臺灣板橋地方法院96年度易字第15
46號，中華民國96年12月21日第一審判決（起訴案號：臺灣板橋
地方法院檢察署96年度偵字第9892號），提起上訴，本院判決如
下：
    主  文
上訴駁回。
甲○○緩刑年。
    事  實
一、甲○○自民國92年3月間起即受僱擔任址設臺北市○○區○
    ○路4段77號8樓（起訴書誤載為8號）「龍揚醫院管理有限
    公司」（下稱龍揚公司）之資深業務專員，負責代理龍揚公
    司從事對於客戶員工健康檢查之電話開發業務，如客戶同意
    由龍揚公司安排客戶之員工做健康檢查，即由龍揚公司安排
    其客戶之員工至宏恩醫院做健康檢查，嗣客戶之員工做健康
    檢查完畢後，即由龍揚公司製作健康檢查報告給予客戶，再
    由客戶支付龍揚公司款項，而甲○○於向承辦之客戶收取健
    康檢查費用之款項同時即會給予收據（即宏恩醫院門診收據
    ），故甲○○為從事業務之人。詎其意圖為自己不法之所有
    ，先於民國95年7月27日至其客戶即台北市○○○路○段131
    號7樓「萬事達遠東股份有限公司臺灣分公司」（下稱萬事
    達公司）向負責承辦該客戶員工建康檢查之行政財務經理劉
    琡琳預收員工健康檢查費用現款新台幣（下同）8,000元；
    嗣萬事達公司員工於95年11月20日做完員工健康檢查，而由
    甲○○於95年11月30日至其承辦之客戶萬事達公司交付萬事
    達公司員工建康檢查報告與門診收據給予萬事達公司承辦人
    劉琡琳同時，即由承辦人劉琡琳交付該公司員工之95年11月
    份其餘健康檢查費用尾款現金121,180元（以上共計129,180
    元；起訴書誤載為130,680元，理由詳後說明）。甲○○向
    其客戶萬事達公司承辦人劉琡琳接續收取前開員工建康檢查
    費用現款共計129,180元（起訴書誤載為130,680元）後，並
    未繳回其服務之龍揚公司，反而私擅將該現款129,180元予
    以侵吞入己，據為己有；嗣甲○○於95年12月8日離職辦理
    交接時，竟刻意隱匿前開已收取款項（129,180元）之事實
    ，偽稱允諾關於其承辦之客戶應收之95年11月份款項改由龍
    揚公司自行收取，並於龍揚公司收取該11月份款項完畢後，
    核發甲○○關於上開11月份之獎金。嗣經龍揚公司向其客戶
    萬事達公司欲收取95年11月之員工健康檢查費用款項129,18
    0元時，始獲悉甲○○於離職前之95年11月30日業已向其客
    戶萬事達公司收取，然並未繳回龍揚公司；嗣經龍揚公司多
    次以書面函催甲○○出面解決，詎甲○○竟置之不理。
二、案經龍揚公司訴由臺灣板橋地方法院檢察署檢察官偵查起訴
    。
    理  由
一、訊據上訴人即被告甲○○固供承其係受僱告訴人龍揚公司之
    業務專員，上開萬事達公司係其客戶，其有承辦上開客戶的
    健康檢查沒錯，且有去其客戶萬事達公司收取該客戶的員工
    健康檢查款項之預收款項8,000元，惟矢口否認有前開侵占
    款項之犯行，辯稱：(一)該筆8,000元的簽名是其本人簽的，
    錢是其本人收的，其於收取上開款項後，會交給公司的會計
    或是主管。(二)上開客戶的健康檢查是由其本人承辦沒錯，但
    是11月30日的餘款122,680元（正確金額應為121,180元）並
    不是其本人去收取的，如果是其本人收取的話一定會簽收云
    云。
二、經查：
    (一)上開萬事達公司之員工健康檢查係由該公司行政財務經理
      劉琡琳負責承辦，而被告甲○○則是萬事達公司員工辦理
      健康檢查的經辦人，並由被告甲○○以宏恩醫院的名義為
      萬事達公司的員工辦理健康檢查，有關萬事達公司員工辦
      理健康檢查的款項費用，一直均由萬事達公司以現款交予
      被告甲○○本人，並未交給其他人；嗣於95年7月27日由
      萬事達公司行政財務經理劉琡琳於前開萬事達公司地址先
      行交付被告甲○○員工健康檢查費用款項現金8,000元，
      嗣於95年11月30日再由萬事達公司行政財務經理劉琡琳在
      其上開公司交付95年11月份其餘員工健康檢查費用尾款現
      金121,180元（證人劉琡琳誤述為122,680元，理由詳後述
      ；正確金額共計129,180元）。一般而言，是被告甲○○
      於交付客戶萬事達公司員工健康檢查報告與收據給予客戶
      之承辦人劉琡琳後，即由劉琡琳將該公司之員工健康檢查
      費用款項交與被告甲○○。本案關於系爭前開萬事達公司
      員工健康檢查費用尾款現金121,180元部分（證人劉琡琳
      誤述為122,680元，理由詳後述），因萬事達公司承辦人
      劉琡琳業已拿到其公司員工健康檢查報告與收據，且因萬
      事達公司與被告甲○○間業務已往來多年，故上開承辦人
      劉琡琳則認為應該沒問題，致未請被告甲○○寫單獨的收
      據，是承辦人劉琡琳一時疏忽所致各等情，業據證人劉琡
      琳於原審法院審理時證稱明確（原審法院卷第44頁至第48
      頁）。
    (二)查本案萬事達公司所屬員工係於95年11月20日由告訴人龍
      揚公司安排至宏恩醫院做健康檢查，嗣萬事達公司所屬員
      工於做健康檢查完畢後，即由被告甲○○於95年11月27日
      向宏恩醫院提出申請開立門診收據，嗣由宏恩醫院於95年
      11月27日開立門診收據各等情，此有萬事達公司之委託書
      與宏恩醫院製作萬事達公司所屬員工之員工健康檢查費用
      統計表及萬事達公司員工名單（公費部分48,000元，自費
      部分81,180元，共計129,180元；詳見96年度他字偵查卷
      第16頁至第18頁）及宏恩醫院之門診收據共計23張各在卷
      足憑（該23張門診收據詳見上開偵查卷第23頁至第26頁及
      第27頁上方3張門診收據；其中受檢人蔡小惠有2張門診收
      據，一張係公費21,600元，另一張係自費3,900元）（該
      23張門診收據不含第27頁下方1張之95年12月28日之門診
      收據檢驗費1,500元部分；其中第23頁至第26頁及第27頁
      上方前2張，共計有22張係檢驗費門診收據；另第27頁上
      方第3張門診收據係藥品費門診收據；第23頁上方第1張門
      診收據為檢驗費，受檢人係蔡小惠，金額係21,600元，係
      公費；另第27頁上方第3張門診收據係藥品費，金額係26,
      400元，亦係公費；該2張門診收據公費部分共計48,000元
      ；其餘21張門診收據為檢驗費，係自費，共計81,180元）
      。上開23張之門診收據費用金額共計129,180元一節，可
      自上揭23張之門診收據費用之統計金額計算可知，此與偵
      查卷第17頁之左下方總計金額129,180元部分，該總計金
      額部分與第22頁右上方所示金額102,780元及同頁左邊所
      示之金額26,400元（即上開公費共計48,000元扣除另一受
      檢人蔡小惠公費21,600元部分後之另一筆公費26,400元）
      （總計金額129,180元部分，不包含第22頁左下方95年12
      月28日之公費1,500元部分）二者統計金額結果亦為129,1
      80元，可見上開金額之比較核對結果均屬129,180元，互
      核相符。
    (三)又被告甲○○於95年7月27日確有預先向萬事達公司收取
      員工健康檢查費用現款8,000元一節，除據前開證人劉琡
      琳於原審法院審理時證述明確外（原審法院卷第45頁），
      復據被告甲○○於原審法院審理時供承在卷（原審法院卷
      第47頁、第51頁）；且有被告甲○○於萬事達公司支出傳
      票左下方，有寫7/27收現金8,000，甲○○之簽名等在卷
      可證（上揭偵查卷第15頁）。由上開事證可知，被告甲○
      ○於95年7月27日確有預先向萬事達公司收取員前揭員工
      健康檢查費用現款8,000元至為明確；被告甲○○雖辯稱
      其有收取上開款項8,000元，有交給公司的會計或是主管
      云云。惟被告並未提出確切的證據資為佐證，何況如告訴
      人龍揚公司確有自行收取前開款項8,000元，衡諸常理，
      豈會平白無故對於被告提起業務侵占罪告訴，而自負刑法
      誣告罪責之理？可見被告甲○○前開所辯，無非是空言卸
      責之詞，不足採信。
    (四)再被告甲○○於偵查中供稱：「如果收款的話，原則上是
      由我們專員去收，……」，「但是萬事達公司是我的客戶
      。」，「這個案子……，我只負責到報告送去，……」等
      語在卷（同上偵查卷第35頁、第36頁）；而證人劉琡琳前
      開於原審法院證述其係收到被告交付之健康檢查報告、收
      據後，才支付尾款予被告等語，已見前述。而被告甲○○
      確有於95年11月30日至其承辦之客戶萬事達公司向承辦人
      劉琡琳收取公司員工之95年11月份其餘健康檢查費用尾款
      現金121,180元一節，亦據證人劉琡琳於原審法院審理時
      證述屬實，已如前述外，亦有前揭宏恩醫院開立之門診收
      據共計23張在卷，均如前述；而由證人劉琡琳前揭證述可
      知，被告甲○○於將其承辦的客戶萬事達公司員工健康檢
      查報告與宏恩醫院門診收據交給客戶之承辦人即劉琡琳後
      ，即由證人劉琡琳將該公司員工95年11月份之員工健康檢
      查費用尾款現金121,180元（證人劉琡琳誤述為122,680元
      ，理由詳後述）交與被告甲○○一節，業據證人劉琡琳於
      原審法院審理時證述在卷，已見前述。否則，劉琡琳豈會
      取得前開23張之宏恩醫院門診收據？是被告甲○○辯稱其
      並未收取上開尾款，亦未向其客戶萬事達公司收取95年11
      月份之129,180元（起訴書誤載為130,680元）云云，均屬
      推諉卸責之詞，顯不足採。
    (五)綜上，本件事證明確，被告業務侵占犯行堪以認定，應依
      法論科。
三、查被告甲○○係自民國92年3月起即受僱告訴人龍揚公司擔
    任業務專員，迄至95年12月8日離職，被告任職期間係負責
    代理龍揚公司從事對於客戶員工健康檢查之電話開發業務，
    如客戶同意由龍揚公司安排客戶之員工做健康檢查，即由龍
    揚公司安排其客戶之員工至宏恩醫院做健康檢查，嗣客戶之
    員工做健康檢查完畢後，即由龍揚公司製作健康檢查報告給
    予客戶，再由客戶支付龍揚公司款項，而被告甲○○於向承
    辦之客戶收取健康檢查費用之款項同時即會給予收據（即宏
    恩醫院門診收據）等情，除據告訴人龍揚公司提出告訴狀與
    告訴代理人陳伊甄律師偵查中指訴綦詳外（同上偵查卷第1
    頁、第11頁），並據被告甲○○於偵查中與原審法院準備程
    序中供承在卷（同上偵查卷第35頁、原審法院卷第28頁至第
    30頁），且有被告甲○○之離職申請書（影本）1紙在卷可
    稽（同上偵查卷第3頁），可見被告甲○○係從事業務之人
    甚明。核被告甲○○所為，係犯刑法第336條第2項之業務侵
    占罪。被告行為後，中華民國96年罪犯減刑條例業經於96年
    7月16日施行，被告所為合於該條例第2條第1項第3款之規定
    ，應依法減其宣告刑二分之一。
四、原審同此事實認定，依刑法第336條第2項、第41條第1項前
    段、中華民國96年罪犯減刑條例第2條第1項第3款、第7條、
    第9條，刑法施行法第1條之1第1項、第2項前段之規定，審
    酌被告受僱於告訴人龍揚公司，竟未忠於執行職務，反而將
    其業務上應收取之客戶員工健康檢查費用款項私擅侵吞據為
    己有，其侵占之款項共達129,180元，與被告始終否認犯行
    ，並無悔意等一切情狀，量處有期徒刑柒月，減為有期徒刑
    參月又拾伍日，併諭知易科罰金之折算標準以新台幣壹仟元
    折算壹日。並以，公訴意旨另以：被告甲○○除於前開事實
    欄第一段所述之時地向客戶萬事達公司收取員工健康檢查費
    用款項129,180元外，尚於95年11月30日向客戶萬事達公司
    收取另一筆員工健康檢查費用款項1,500元（95年12月28日
    之檢驗費），並將該筆款項私擅侵占入己，因認被告甲○○
    亦犯有該部分業務侵占嫌云云。經查：1.被告甲○○係於95
    年12月8日自告訴人龍揚公司離職，此有告訴人龍揚公司於
    偵查中提出被告甲○○於95年12月8日申請離職並由被告甲
    ○○簽名之離職申請書（影本）1紙在卷足憑（同上偵查卷
    第3頁）；而被告甲○○係於95年12月8日自告訴人龍揚公司
    離職一節，亦為告訴人龍揚公司所不否認。可見被告甲○○
    確係於95年12月8日自告訴人龍揚公司離職甚明。2.又前揭
    萬事達公司之員工健康檢驗費用款項1,500元部分，係該員
    工於95年12月16日至宏恩醫院檢查，而於95年12月28日向宏
    恩醫院申請開立門診收據，此有該紙收據（影本）1張在卷
    可稽（同上偵查卷第27頁左邊、第22頁左邊上方所載檢查日
    期95年12月16日，申請日期95年12月28日）。則被告甲○○
    既係於95年12月8日自告訴人龍揚公司離職一節，已如前述
    。則上開萬事達公司之員工於95年12月16日至宏恩醫院檢查
    ，迨至95年12月28日始向宏恩醫院申請開立門診收據之員工
    健康檢驗費用款項1,500元部分顯係於被告甲○○於95年12
    月8日離職日後所發生，並非於95年11月30日之前之員工健
    康檢查費用，故此部份之費用款項1,500元部分顯然非被告
    甲○○所承辦申請甚明，而與被告甲○○無關。3.證人劉琡
    琳於原審法院審理時雖證稱，其於95年11月30日有付尾款現
    金122,680元給被告甲○○一節（原審法院卷第45頁）；然
    依據上開1、2 兩點之說明，顯然前開萬事達公司之員工於9
    5年12月16日至宏恩醫院檢查，嗣於95年12月28日向宏恩醫
    院申請，由宏恩醫院於同（28）日開立之門診收據檢驗費用
    1,5元部分顯然在95年11月30日由證人劉琡琳支付尾款現金
    時尚未發生至明，故前開95年12月28日由宏恩醫院開立之檢
    驗費用1,500元部分應自上揭支付之尾款現金122,680元中予
    以剔除，故證人劉琡琳於95年11月30日實際支付尾款現金經
    本院核算結果應為121,180元始為正確；證人劉琡琳於原審
    法院審理時雖證稱，其於95年11月30日有付尾款現金122,68
    0元給被告甲○○一節，其支付之金額因與實情不符，顯係
    誤會所致，併予敘明。4.綜上，前開95年12月28日由宏恩醫
    院開立之檢驗費用1,500元部分，經核並無積極確切之證據
    足以證明確係被告甲○○於其離職前之95年11月30日有收取
    ，自難遽論被告予以業務侵占罪責；惟該部分不能證明被告
    確有侵占該檢驗費用1,500元部分，因與公訴人前開起訴被
    告業務侵占款項129,180元部分，因係實質上一罪之關係，
    爰不另為無罪之諭知。其認事用法，核無違誤，量刑亦無偏
    重之情事。被告上訴否認犯行，辯稱：錢真的不是我拿的，
    原審判決對我而言太嚴重，我有找原來的會計來幫我作證，
    可是他們都已經離職，沒辦法出庭作證，我沒有足夠證據證
    明我沒有拿這筆錢，我希望認罪協商，今天我已經把錢帶來
    了云云。惟查：被告確有如事實欄一所載犯行，已如前述。
    被告上訴，核無理由，應該駁回。查被告前未曾犯罪，此有
    卷附本院被告前案紀錄表乙份可按，其於本院審理中業與告
    訴人達成調解賠償損害，有卷附調解筆錄影本可佐，其經此
    科刑之教訓，應無再犯之虞，本院認其刑之宣告以暫不執行
    為適當，爰併宣告緩刑年，以啟自新。
據上論斷，應依刑事訴訟法第368條、刑法第74條第1項第1款，
判決如主文。
本案經檢察官蔡薰慧到庭執行職務。
中    華    民    國    97    年    5     月    30    日
                  刑事第十二庭  審判長法  官   蔡永昌
                                      法  官   蘇素娥
                                      法  官   陳榮和
以上正本證明與原本無異。
不得上訴。
                                      書記官   林吟玲
中    華    民    國    97    年    5     月    30    日
附錄：本案論罪科刑法條全文
中華民國刑法第336條第2項
對於業務上所持有之物，犯前條第一項之罪者，處六月以上五年
以下有期徒刑，得併科三千元以下罰金。


司法院資訊處製作；財團法人民間司法改革基金會備份。
